臺灣高雄地方法院刑事判決
111年度金訴字第53號
聲  請  人  臺灣高雄地方檢察署檢察官
被      告  蔡尚倫



選任辯護人  鄭廷萱律師
上列被告因違反洗錢防制法等案件，經檢察官聲請簡易判決處刑
（110年度偵字第15480號），本院認不宜以簡易判決處刑（原案
號：111年度金簡字第20號），改依通常程序審理，判決如下：
    主  文
蔡尚倫無罪。
    理  由
一、公訴意旨略以：被告蔡尚倫雖預見提供個人金融帳戶存摺、提
    款卡及密碼予不具信賴關係之他人，可能幫助他人遂行詐欺取
    財犯行或幫助掩飾、隱匿他人犯罪所得之去向，仍不違背其本
    意，而基於幫助洗錢及幫助詐欺取財之不確定故意，於民國1
    09年10月間某日，在高雄市某享溫馨KTV分店內，與真實姓
    名年籍不詳、綽號「阿祥」之成年男子議定，由被告提供銀行
    帳戶供其使用以賺取分紅之交易條件後，被告即將其申辦之
    華南商業銀行股份有限公司帳號000000000000號帳戶（下稱
    華南銀行帳戶）之存摺、提款卡及密碼交予該人及其所屬詐
    欺集團成員使用。俟該詐騙集團成員取得上開銀行帳戶後，
    即共同意圖為自己不法之所有，基於詐欺取財及洗錢之犯意聯
    絡，於110年1月17日前某日致電告訴人李歆嵐並假冒其友人
    鍾佼育，佯稱有管道可代為投資台積電股票獲利云云，致告
    訴人陷於錯誤，而依指示於110年1月17日23時25分許匯款新
    臺幣（下同）17萬5千元（不含轉帳手續費15元）、於110年
    1月18日3時14分許匯款20萬元（不含轉帳手續費15元）至上
    開銀行帳戶，旋遭詐欺集團成員提領殆盡而掩飾、隱匿該筆款
    項之去向。因認被告涉犯刑法第30條第1項、第339條第1項
    之幫助詐欺罪嫌及刑法第30條第1項、洗錢防制法第14條第1
    項之幫助洗錢罪嫌等語。
二、按犯罪事實應依證據認定之，無證據不得認定犯罪事實；不
    能證明被告犯罪者，應諭知無罪之判決；刑事訴訟法第154
    條第2項、第301條第1項分別定有明文。再檢察官對於起訴
    之犯罪事實，應負提出證據及說服之實質舉證責任。倘其所
    提出之證據，不足為被告有罪之積極證明，或其指出證明之
    方法，無從說服法院以形成被告有罪之心證者，基於無罪推
    定之原則，自應為被告無罪判決之諭知（刑事訴訟法第161
    條第1項、刑事妥速審判法第6條、最高法院92年台上字第12
    8號判決意旨參照）。
三、公訴意旨認被告涉有前開罪嫌，無非係以：㈠被告於警詢、
    偵查中之供述；㈡證人即告訴人於警詢時之指訴、㈢被告之華
    南銀行帳戶之客戶基本資料表、存款交易明細、告訴人之夫
    林晉謙之玉山商業銀行帳號0000000000000號帳戶（下稱玉
    山銀行帳戶，聲請簡易判決處刑書誤載為告訴人之玉山銀行
    帳戶）交易明細、內政部警政署反詐騙諮詢專線紀錄表等件
    為其主要論據。訊據被告堅詞否認有何幫助詐欺、幫助洗錢
    犯行，辯稱：我有交付帳戶資料給「阿祥」，但他說要做網
    拍使用等語；辯護人則以：被告是出借帳戶給友人做合法使
    用，告訴人聲稱遭詐騙顯有疑義，本案無法證明有詐欺正犯
    存在，被告即無從成立幫助犯行等語。經查：
  ㈠被告於109年10月間某日，在高雄市某享溫馨KTV分店內，將
    其華南銀行帳戶之存摺、提款卡及密碼交予姓名年籍不詳、
    綽號「阿祥」之成年男子。嗣告訴人以其夫林晉謙之玉山銀
    行帳戶，先後於110年1月17日23時25分許匯款17萬5千元、
    於110年1月18日3時14分許匯款20萬元至被告之華南銀行帳
    戶，旋遭提領一空等情，為被告於警詢、偵查中及本院審理
    時供述明確（警卷第5至8頁、偵卷第15至18頁、本院卷第79
    頁），核與證人即告訴人於警詢之證述相符（警卷第21至23
    、25至28頁），並有被告之華南銀行帳戶之客戶基本資料表
    、存款交易明細、告訴人之夫林晉謙之玉山銀行帳戶交易明
    細等件附卷可稽（警卷第31至49、61至70頁），此部分事實
    ，首堪認定。然而，社會上使用他人帳戶，雖多有用以作為
    詐騙或洗錢之人頭帳戶使用，然並非僅此一端，或可能用於
    金融商品交易、放貸、投資理財等其他用途。是本案首要爭
    點，即是告訴人匯款至被告之華南銀行帳戶，是否如其所指
    是因受詐騙所致？
  ㈡告訴人於警詢中指稱因詐騙者冒用其友人「鍾佼育」之名義
    來電，邀其以低價投資台積電股票，致誤信為真，乃以其夫
    林晉謙之玉山銀行帳戶，除匯款至本案被告之華南銀行帳戶
    外，併有匯款至玉山商業銀行帳號0000000000000號帳戶（
    下稱A帳戶）、新光商業銀行帳號0000000000000號帳戶（下
    稱B帳戶）、第一商業銀行帳號0000000000000000號帳戶（
    下稱C帳戶）等語（警卷第26至27頁）。被告並對上開A、B
    、C帳戶之申登人鄭智壕、林義翔、林芳竹提出告訴，經檢
    察官偵查後對上開申登人均以涉嫌幫助詐欺取財罪嫌而另案
    提起公訴，惟各經法院審理結果，均認無從證明告訴人之匯
    款行為係遭詐騙所致，乃就上開A帳戶部分，由臺灣彰化地
    方法院110年度易字第590號對另案被告鄭智壕為無罪判決，
    再由臺灣高等法院臺中分院111年度上易字第68號駁回檢察
    官上訴確定；就上開B帳戶部分，由臺灣臺中地方法院110年
    度易字第2061號對另案被告林義翔為無罪判決；就上開C帳
    戶部分，由臺灣南投地方法院110年度審金訴字第34號對另
    案被告林芳竹為無罪判決等情，有上開各該刑事判決附卷可
    參，並經本院調閱彰化地院110年度易字第590號案卷（下稱
    彰化地院卷）核閱詳實，先予敘明。
  ㈢告訴人雖指稱遭到詐騙云云，惟檢察官聲請簡易判決處刑意
    旨所憑之上開帳戶交易明細僅能證明金流情形，但無法佐證
    告訴人所述詐騙內容確實存在，告訴人就所指詐騙情節復無
    法提出任何客觀證據，其指訴顯乏補強證據可佐，已不能遽
    採為斷罪之依據。且告訴人於警詢時自陳詐騙者曾於下述時
    間，使用下述帳戶，將投資利潤及本金匯至其夫林晉謙之玉
    山銀行帳戶：①110年2月8日以臺灣中小企業商業銀行帳號00
    000000000號帳戶（下稱甲帳戶）匯款20萬元、以合作金庫
    商業銀行帳號0000000000000號帳戶（下稱乙帳戶）匯款30
    萬元；②110年2月19日以合作金庫商業銀行帳號00000000000
    00號帳戶（下稱丙帳戶）匯款30萬元、29萬8千元、以合作
    金庫商業銀行帳號0000000000000號帳戶（下稱丁帳戶）匯
    款4萬元、以國泰世華商業銀行帳號000000000000號帳戶（
    下稱戊帳戶）匯款28萬2千元；③110年3月11日分別以合作金
    庫商業銀行0000000000000號帳戶（下稱己帳戶）匯款10萬
    元、臺灣中小企業商業銀行帳號00000000000號帳戶（下稱
    庚帳戶）匯款25萬元等語（警卷第22、28頁），並有前開玉
    山銀行帳戶交易明細在卷可考。又觀諸甲至庚帳戶之交易明
    細資料，可知甲帳戶至110年10月5日、乙帳戶至110年10月7
    日、丙帳戶至110年4月9日、丁帳戶至110年3月29日、戊帳
    戶至110年4月26日、己帳戶至110年4月19日及庚帳戶至110
    年10月5日均仍有交易紀錄，該等帳戶在告訴人於110年3月1
    5日報案後，顯仍有持續使用一段時間，有甲至庚帳戶之交
    易明細資料在卷可參（見彰化地院卷卷一第177至279、285
    至335、447至557、559至564頁、彰化地院卷卷二第11至285
    、355至383、389至403頁）。從而，前開甲至庚帳戶之使用
    情況，與實務上詐欺集團在被害人報案後，為避免遭警示致
    人頭帳戶內詐騙款項無法提領，多會即時停用相關人頭帳戶
    並將所有款項領出之情，似有未合。
  ㈣又告訴人於警詢中自陳其於對方在110年2月8日第1次匯款利
    潤及本金至前開玉山銀行帳戶前，即先後依指示匯款至本案
    華南銀行帳戶、上開B、C帳戶等帳戶共171萬5千元等語（見
    警卷第26頁），並有前開玉山銀行帳戶交易明細在卷可考，
    顯見告訴人前開匯出之金額並非小數目。然據告訴人於另案
    彰化地院審理時所證，其投入的錢是部分向他人借得，其不
    懂股票，之前並無買賣股票經驗，2年前雖與鍾佼育為同事
    ，當時鍾佼育僅說想研究股票，但沒有買股票，也沒有說過
    曾獲利，且告訴人離職後鮮少與鍾佼育聯絡往來達約2年等
    語（彰化地院卷二第315頁、第321頁至第324頁、第327頁至
    第331頁），可知告訴人經濟狀況僅屬普通，前開匯出款項
    尚有部分需向他人所借，且告訴人離職後，與前同事鍾佼育
    已鮮少往來達2年時間，彼此不算熟識，於同事期間，鍾佼
    育也只是股票初接觸者而無買賣、獲利經驗，告訴人自己也
    不懂股票、沒有買賣股票過，惟於110年1月17日突然接獲自
    稱「鍾佼育」之第1通未顯示號碼來電，竟然就相信而立即
    於當日匯款17萬5千元給對方，在未拿到第1次利潤之前，就
    陸續投入達171萬5千元，此在經濟狀況一般，僅初次接觸並
    不瞭解股票交易事宜，且尚需借款投資的人而言，堪稱少見
    。況以告訴人於另案彰化地院審理時所陳，其當時不知道鍾
    佼育本人的電話，詐騙者來電未顯示號碼，也未留下聯絡電
    話，告訴人曾以line詢問鍾佼育本人其股票獲利多少，然鍾
    佼育本人未讀，詐騙者的說法是不方便以line與告訴人聯繫
    ，告訴人僅能等待對方來電聯繫自己，並無法主動聯繫到對
    方等情以觀（彰化地院卷二第308頁、第315頁、第321頁至
    第324頁、第327頁至第331頁），告訴人豈會逕予相信對方
    而持續匯出為數不小之款項，此顯與一般經驗法則不符。
  ㈤再者，告訴人於110年3月15日報案時，向警方指稱當日有「
    撥打電話」給鍾佼育本人求證，始發覺受騙等語（警卷第22
    頁）；惟告訴人於另案彰化地院審理時則證稱其沒有證人鍾
    佼育之電話，於110年3月15日係前往鍾佼育任職公司向本人
    求證始知受騙等語（見彰化地院卷卷二第307至308、336至3
    37頁），是關於告訴人如何發覺受騙之經過，所述已有前後
    矛盾。再告訴人於另案彰化地院審理時雖證稱其曾向鍾佼育
    之line發送訊息詢問其獲利多少，然鍾佼育未讀，至報案當
    天向鍾佼育求證時，才知道鍾佼育已將其line刪除等語（見
    彰化地院卷卷二第315至316、327至328頁），惟證人鍾佼育
    於另案彰化地院審理時具結證稱其沒有研究或買賣股票，不
    可能跟告訴人說過股票的事情，且告訴人並沒有於報案當天
    至其公司向其求證，其也沒有刪除告訴人的line，是告訴人
    都不回復其line訊息，等到其另名同事打電話給告訴人，告
    訴人才回復其line訊息，且告訴人有其私人電話等語（見彰
    化地院卷卷二第507至508頁），而證人鍾佼育前開所述，核
    與其所提出其與告訴人之line對話紀錄相符（見彰化地院卷
    二第555至575頁）。是以，告訴人前開證稱其受騙時沒有鍾
    佼育的電話、報案當天曾撥電話或到公司向鍾佼育求證才知
    受騙或鍾佼育將其line刪除等語，均難認屬實。從而，告訴
    人自陳其因受騙而匯款至被告本案華南銀行帳戶等節，是否
    為真，實有疑問。
  ㈥況且被告之華南銀行帳戶自110年1月1日起至110年1月21日止
    ，除有告訴人上開2筆匯款之交易紀錄外，尚有其他多筆轉
    帳匯入、提領等紀錄（警卷第61至70頁），然被告迄至本案
    言詞辯論終結時，除本案告訴人外，並無其他因提供本案帳
    戶而遭提告詐欺之紀錄，有臺灣高等法院被告前案紀錄表在
    卷可考，並經被告於本院審理時自陳在卷（本院卷第79頁）
    ，是依現有卷內資料，尚難認被告之華南銀行帳戶有遭人作
    為詐騙帳戶使用。
四、綜上所述，告訴人指稱其因受詐騙而匯款至本案帳戶，是否
    為真，並非無疑，亦即是否有正犯對告訴人詐欺並為洗錢行
    為，尚屬有疑，檢察官所舉之其他證據，均不能證明及此，
    而幫助犯之處罰從屬於正犯，既無法認定確有正犯對告訴人
    為詐欺並為洗錢犯行，即無從認被告成立幫助犯。檢察官聲
    請簡易判決處刑所舉之各項證據尚無從說服本院形成被告有
    罪之確信心證，即不能證明被告犯罪，基於無罪推定原則，
    應為無罪之諭知。
據上論斷，應依刑事訴訟法第452條、第301條第1項前段，判決
如主文。
本案經檢察官李怡增聲請簡易判決處刑，檢察官陳宗吟到庭執行
職務。
中　　華　　民　　國　　111 　年　　6 　　月　　22　　日
                  刑事第七庭    審判長法  官  林柏壽
                                      法  官  李宜穎
                                      法  官  陳力揚
以上正本證明與原本無異。
如不服本判決應於收受送達後20日內向本院提出上訴書狀，並應
敘述具體理由；如未敘述上訴理由者，應於上訴期間屆滿後20日
內向本院補提理由書（均須按他造當事人之人數附繕本）「切勿
逕送上級法院」。
因疫情而遲誤不變期間，得向法院聲請回復原狀。
中　　華　　民　　國　　111 　年　　6 　　月　　23　　日
　　　　　　　　　　　　　　　　　    書記官  吳采蓉